臺灣臺南地方法院刑事判決　　　　　　　　　　　　　九十三年度易字第七一七號
　　公　訴　人　臺灣臺南地方法院檢察署檢察官
　　被　　　告　甲○○
　　輔　佐　人　乙○○
　　即被告之
右列被告因傷害案件，經檢察官提起公訴（九十三年度偵字第七０九號），本院判決
如左：
    主  文
甲○○傷害人之身體，累犯，免刑。並令入相當處所施以監護捌月。
    事  實
一、甲○○罹患有鬱症伴有精神症狀、妄想症，對現實之判斷力降低。其前曾於民國
    九十一年間，因傷害案件，經本院於同年十一月二十五日以九十一年度新簡字第
    三五六號判處有期徒刑四月確定，甫於九十二年五月十五日執行完畢，復因家庭
    暴力傷害案件，經本院於同年三月十日以九十一年度新簡字第四六八號判處拘役
    二十日確定。竟猶不知謹慎行止，再於九十三年三月三十日晚間十時許，精神及
    對自我行為控制能力較常人為差之精神耗弱情況下，在臺南縣玉井鄉○○村○○
    ○○○道路上，因細故與丙○○發生爭執，竟基於傷害之故意，持竹棍（未據扣
    案）毆打丙○○頭部及身體，致其受有頭頂血腫（二公分乘以二公分）、撕裂傷
    （一點五公分）、鼻樑撕裂傷（零點五公分乘以零點二公分）、右手腕擦傷（三
    公分乘以一點五公分）等傷害。
二、案經丙○○訴由臺南縣警察局玉井分局報請臺灣臺南地方法院檢察署檢察官偵查
    起訴。
    理  由
壹、程序方面（供述證據之證據能力）：
  一證人丙○○、呂卯滿等人於警詢中之供述，屬被告以外之人於審判外之言詞陳述
    ，被告甲○○明確表示同意作為證據，本院審酌該等言詞陳述作成時之情況，認
    為並無不適當採為證據之情形，依刑事訴訟法第一百五十九條之五之規定，認均
    具有證據能力。
  二告訴人丙○○於偵訊中之陳述，未經具結，依刑事訴訟法第一百五十八條之三之
    規定，應認為不具證據能力。
貳、實體方面
  一訊據被告甲○○固於本院受命法官行第二次準備程序中供承於九十三年三月三十
    日晚間十時許在臺南縣玉井鄉○○村○○○○○道路上與丙○○發生肢體衝突，
    丙○○因而受有頭頂血腫（二公分乘以二公分）、撕裂傷（一點五公分）、鼻樑
    撕裂傷（零點五公分乘以零點二公分）、右手腕擦傷（三公分乘以一點五公分）
    等傷害之事實，惟矢口否認有何傷害犯行，於偵查中辯稱：「是丙○○抓住我，
    讓我太太（呂卯滿）打我」；於本院先後辯稱：「當時我是在找農藥機，告訴人
    把推我到地上，他自己的頭去撞到樹根，我沒有打他」、「丙○○和我拉扯，我
    們二個人都跌倒，可能因為跌倒受傷」云云。惟查：
  (一)右開被告毆打丙○○成傷之過程，業據告訴人丙○○於警詢時指訴歷歷，核與證
    人即被告之前妻呂卯滿偵查中結證見聞之情節相符（見警卷第二、五至六頁；偵
    查卷第二十五頁），並與行政院衛生署立臺南醫院驗傷證明書所載被告之傷勢吻
    合（頭部血腫、鼻樑撕裂傷、手腕擦傷，見警卷第八頁），參以被告亦不否認於
    案發當日確有與丙○○扭打等情以觀（見本院卷第二十八頁），被告於九十三年
    三月三十日晚間十時許，在臺南縣玉井鄉○○村○○○○○道路上毆打丙○○致
    成上述傷害等情，堪以認定。
  (二)雖被告就丙○○之右開傷勢另辯稱：是丙○○自已撞到樹根；黃某與伊二人拉扯
    中自行跌倒所造成云云，其前後辯詞不一，已難遽信，且衡諸常理，若黃某係自
    己撞到樹根或跌倒而受傷，應係造成四肢擦傷之傷害，惟觀諸丙○○之傷勢，多
    在頭部，且除血腫外並有撕裂傷等類似竹棍類之硬物攻擊敲擊所造成之傷害，是
    被告此部分辯解，顯與上述告訴人之傷勢不符，要無足取。又被告復提出傷單之
    載明其受有右手背瘀青、右膝、右下肢、左膝擦傷等傷害（見九十三年度偵緝字
    第七０九號卷第二九頁），然被告係於九十三年四月五日前往就診，距本案發生
    之同年三月三十日已有六日，則其右開傷勢是否於同年三月三十日已然存在，實
    有可疑，故此傷單亦不足以據為有利被告認定之依據。
  二綜上，本件事證明確，被告甲○○所辯均無可採，其傷害犯行洵堪認定，應依法
    論科。
  三核被告甲○○所為，係犯刑法第二百七十七條第一項傷害罪。又被告有犯罪事實
    欄所載之科刑及執行紀錄，有卷附臺灣高等被告全國前案紀錄表一份可稽，其於
    有期徒刑執行完畢後五年以內再犯本件最重本刑為有期徒刑以上之罪，為累犯，
    應依刑法第四十七條規定，加重其刑。次按精神耗弱人之行為，得減輕其刑，刑
    法第十九條第二項定有明文，而經本院函請行政院衛生署嘉南療養院鑑定被告行
    為時之精神狀況結果，認為被告「智識能力為輕度智能障礙之程度，認知功能確
    實有所下降，而本身又罹患重度憂鬱症合併幻覺及妄想之精神症狀，堅信其前妻
    與黃員（丙○○）確有外遇之事實，因此對於事件之回憶，可能造成逆行性回憶
    的扭曲，甚至到達妄想的程度。．．．其犯行雖直接導因於呂員之攻擊衝動控制
    不良，但當時情緒控制力及判斷能力因受到妄想症狀及認知功能低下之影響，而
    較一般人之平均程度顯然減退，其整體犯行雖非完全但卻有極大部分是受妄想所
    影響，故判斷呂員於犯案時之精神狀態雖未達於心神喪失，但已達到精神耗弱之
    程度」。有該院九十三年十二月二十三日嘉南般字第○九三○○○六二０二號函
    附之司法精神鑑定報告書一份存卷可佐（見本院卷第五二至五六頁）。準此，被
    告於本案發生時處於精神耗弱之狀態，應可認定，爰依刑法前揭條項之規定減輕
    其刑，並應依法先加後減之。爰審酌被告有傷害前科，行為時處於精神耗弱狀態
    ，告訴人丙○○所受傷害程度非重及其亦同意對被告施以治療而非科以刑責等意
    見，及輔佐人乙○○陳稱：被告有自殺的傾向，所以有去榮民醫院住院，後來去
    服刑，出獄後一段時間不能自理生活，曾經在成大醫院就醫，因為不能長期住院
    ，所以轉到榮民醫院，剛進榮民醫院的時候，有一段時間也不能自理生活。被告
    病情發作暴怒情形下，對母親（呂卯滿）會有攻擊的行為，伊也認為他需要治療
    ，且被告生活上都只有一個人，他有二個兒子，都不理他等語（見本院卷第七十
    至七十一頁），認為被告犯罪情節輕微，顯可憫恕，且其對於週遭事物之認知程
    度明顯退化，刑罰教化功能對其並無法彰顯，本院認依刑法第五十九條酌減其刑
    ，仍顯過重，爰依刑法第六十一條第一款之規定，諭知免刑之判決。
  四又前揭行政院衛生署嘉南療養院之鑑定另認：「呂員（即被告）之認知功能不佳
    ，家庭支持系統又過於薄弱，此案發生後，雖已至奇美醫院精神科住院治療達兩
    個月，但就治療上，仍建議對呂員之精神疾患需給予持續及規則之精神科治療，
    以避免病情之惡化及復發，更應為呂員儘量強化家庭支持系統，或為呂員尋覓適
    當之照顧及監督機構，以提供適當之心理支持及日常生活之照顧。」（詳前引精
    神鑑定報告書）。被告既係精神耗弱之人，因有妄想病症，有再犯傷害案件之高
    危險性，刑罰教化功能對其並無法彰顯，由專業醫療機構對其施以治療，對其病
    情較有助益，亦得藉由定期治療，其恢復心智，以收教化之效，故本院認有令被
    告入相當處所，施以監護之必要。雖刑法第八十七條第二項係明定「精神耗弱而
    減輕其刑者」，始得於刑之執行完畢或赦免後，令入相當處所，施以監護，然按
    刑法第八十七條第二項規定之意旨，係以將精神耗弱者置於專業機構治療中，對
    其病情較有助益，亦得藉由定期治療，使其恢復心智，減少破壞法秩序之行為，
    是依「基本上相同者，應為相同處理」之原則，本案被告固係受免刑判決，亦得
    援引刑法第八十七條第二項之規定，令入相當處所，施以監護八月，附此敘明。
據上論斷，應依刑事訴訟法第二百九十九條第一項前段，刑法第二百七十七條第一項
、第四十七條、第十九條第二項、第六十一條第一款、第八十七條第二項，罰金罰鍰
提高標準條例第一條前段，判決如主文。
本案經檢察官丁○○到庭執行職務
中      華      民      國    九十四    年      二      月    二十三    日
                                    臺灣臺南地方法院刑事第三庭
                                        審判長法  官   陳欽賢
                                              法  官   黃光進
                                              法  官   莊玉熙
右正本證明與原本無異。
如不服本判決，應於判決送達後十日內向本院提出上訴狀( 應附繕本 )。
                                              書記官   陳靜娟
中      華      民      國    九十四    年      二      月    二十三    日
附錄本案論罪科刑法條：
中華民國刑法第二百七十七條
傷害人之身體或健康者，處三年以下有期徒刑、拘役或一千元以下罰金。
犯前項之罪因而致人於死者，處無期徒刑或七年以上有期徒刑；致重傷者，處三年以
上十年以下有期徒刑。
